【裁判字號】    99,訴緝,12
【裁判日期】    990430
【裁判案由】    偽造文書
【裁判全文】
臺灣臺北地方法院刑事判決              99年度訴緝字第12號
公  訴  人  臺灣臺北地方法院檢察署檢察官
被      告  乙○○
選任辯護人  劉大正律師
上列被告因偽造文書案件，經檢察官聲請簡易判決處刑（96年度
偵字第19215 號），本院認不宜以簡易判決處刑（96年度簡字第
4234號），改依通常程序審理並判決如下：
    主  文
乙○○無罪。
    理  由
一、聲請簡易判決處刑意旨略以：被告乙○○於民國94年8 月14
    日下午5 時53分許，駕駛車號0459-KL 號自小客車，行經臺
    北市松山區市○○道與東寧路路口，因違規迴轉經臺北市政
    府警察局松山分局交通分隊員警丙○○攔截並舉發時，明知
    違規受舉發者係其本人而非被害人甲○○，竟基於偽造私文
    書之故意，在承辦員警丙○○開立之臺北市政府警察局舉發
    違反道路交通管理事件通知單之收受通知聯者欄位內，偽造
    「甲○○」署名1 枚後，持交承辦員警行使，用以表示收受
    前開通知單之意旨，足以生損害於被害人甲○○及主管機關
    對交通違規事件處罰之正確性。嗣被害人甲○○因不服處罰
    ，於同年6 月24日向臺北市交通裁決所提出交通違規案件陳
    述書，始循線查悉上情。綜上，因而認被告涉犯刑法第210
    條、第216 條之行使偽造私文書罪嫌等語。
二、按犯罪事實應依證據認定之，無證據不得認定其犯罪事實；
    又不能證明被告犯罪者，應諭知無罪之判決，刑事訴訟法第
    154 條第2 項、第301 條第1 項定有明文。另認定犯罪事實
    所憑之證據，雖不以直接證據為限，間接證據亦包括在內，
    然而無論直接或間接證據，其為訴訟上之證明，須於通常一
    般之人均不致有所懷疑，而得確信其為真實之程度者，始得
    據為有罪之認定，倘其證明尚未達到此一程度，而有合理之
    懷疑存在、無從為有罪之確信時，自應為無罪之判決（最高
    法院76年台上字第4986號判例意旨參照）。復按行為人在交
    通違規通知單移送聯「收受通知聯者簽章」欄內偽簽他人姓
    名，自不待依據習慣或特約，單從形式上觀察，即足以知悉
    係表示由他人名義出具領收通知聯之證明，此與事先在印妥
    內容之收據上偽簽他人姓名之情形，無分軒輊，當然屬於刑
    法第210 所稱之私文書（最高法院83年台上字第6631號判例
    意旨參照）。是刑法第210 條之偽造私文書罪，必須以行為
    人在文書等客體上冒用他人名義簽名，以表明該文書用意之
    證明，始足當之，若未在文書上為任何簽名，自與本罪構成
    要件不符。
三、本件公訴意旨認被告涉犯刑法第210 條、第216 條之行使偽
    造私文書罪嫌，無非係以被害人甲○○於警詢時之陳述、臺
    北市政府警察局舉發違反道路交通管理事件通知單影本1 張
    、臺北市交通違規案件裁決所陳述書影本1 張、車籍查詢歷
    任車主顯示畫面1 張、乙○○全戶戶籍資料查詢結果影本1
    張、職務報告1 張、車籍查詢基本資料詳細畫面1 張、臺北
    市政府警察局交通警察大隊違規罰單入案系統汽車車籍明細
    表1 張、甲○○身分證影本及駕駛執照影本各1 張、臺北市
    政府警察局松山分局交通組96年7 月24日便箋影本1 份等資
    料為其論據。而經本院訊問後，被告固坦承為案發當時車號
    0459-KL 號自小客車之登記名義人，惟堅詞否認有何公訴意
    旨所指之罪嫌，辯稱：當初伊係以新臺幣（下同）5 萬元之
    代價，同意一名自稱「謝先生」之成年男子借用伊名義購車
    ，由「謝先生」將該車出租營利使用，並由「謝先生」按期
    繳納車款，待使用5 年後再由伊占有使用，伊從未駕駛使用
    該車，且94年8 月14日伊在板橋市公所上班至下午5 時30分
    許，不可能在短短20分鐘後到達公訴意旨所指犯罪地點，伊
    不認識甲○○，也沒有偽造文書等語。
四、經查：
  (一)本件違規舉發時之94年8 月14日，被告確實登記為車號0459
    -KL 號自用小客車之車主，直至95年5 月3 日始透過北都汽
    車股份有限公司過戶給蔡素貞，蔡素貞復於95年7 月3 日過
    戶給林進興，林進興又於96年1 月11日過戶給彭淑玉，彭淑
    玉即現任車主於97年10月3 日申請換發牌照號碼為8895-WA
    號等情，此有車號0459-KL 汽車車籍查詢－歷任車主顯示畫
    面、交通部公路總局台北區監理所基隆監理站99年4 月2 日
    北監基一字第0990003615號函檢附0459-KL 號新領牌照登記
    書、交通部公路總局新竹區監理所桃園監理站99年3 月12日
    竹監桃字第0990006068號函檢附過戶登記書、交通部公路總
    局臺中區監理所99年3 月9 日中監車字第0990008785號函所
    附過戶登記書等件附卷可稽（偵卷第8 頁與本院卷第75-77
    、82-83 、110 頁），復為被告所不爭執，此部份事實堪以
    認定。
  (二)證人即承辦本件違規舉發事件之員警丙○○，業於本院審理
    時結證稱：本件存根聯上沒有被舉發人的簽名，就代表當初
    忘記給違規行為人簽名，因事隔過久，對於當日舉發之行為
    人是否為被告已無印象，亦不記得當時違規行為人有無提出
    行照及駕照以核對身分等語（本院卷第117 頁反面），並有
    96年8 月19日松山交通分隊員警丙○○所作職務報告在卷可
    憑（偵卷第10頁）。而被害人甲○○於警詢中，亦明確證稱
    從未認識車號0459-K L號自用小客車之車主及車輛（偵卷第
    4 頁）。綜此，被告與被害人既素不相識，且舉發員警復無
    法確認被告即係違規行為人，自難因被告於案發當時確為車
    主，遽以推論或擬制之方式，逕認被告確為本件經舉發之違
    規行為人。是被告是否有公訴意旨所指行使偽造私文書之罪
    嫌，已非無疑。
  (三)證人丙○○復於本院審理中結證稱：「我在交（違規通知單
    ）給對方之前，我忘記給收受通知單的人簽名，我確定對方
    並沒有在違規通知單上簽名」、「違規通知單總共有二聯，
    我是用掌電攔停舉發，這二聯中違規人一聯都沒有簽」等語
    （本院卷第116 頁）。又依證人丙○○當庭提出其舉發本件
    違規事件而開立之掌電字第ABK304618 號通知單存根聯上，
    確無違規行為人之簽名，此有該存根聯影本附卷可稽（本院
    卷第122 頁）。是證人丙○○既自承舉發本件交通違規時，
    違規行為人並未簽名，參照前述說明所示，自與偽造私文書
    之構成要件不符。是被告是否有公訴人所指行使偽造私文書
    之罪嫌，亦非無疑。
  (四)公訴意旨雖以被告供稱係一自稱「謝先生」之成年男子借用
    伊名義購車，卻始終未提出該名「謝先生」之年籍資料以供
    調查，其辯解即屬不可採等語。惟查，按被告否認犯罪事實
    所持辯解縱使不能成立，除非有確實證據足以證明對於被告
    犯罪已無合理之懷疑外，不能遽為有罪之認定，刑事訴訟法
    規定被告有緘默權，被告基於「不自證己罪原則」，既無供
    述之義務，亦無真實陳述之義務，同時亦不負自證清白之責
    任，自不能因被告未能提出證據資料證明其無罪，即認定其
    有罪。至法院審理刑事案件，檢察官之地位與民事原告地位
    相當，對於控訴被告犯罪事實之證明責任，自包括提出證據
    之責任與使審理事實之法院相信被告有犯罪事實之心證責任
    ，必須使法院無合理之懷疑，始得認定被告有罪，合先敘明
    。本件已有合理懷疑被告並未該當行使偽造私文書之罪嫌，
    ，已如前述。況被告曾以動產擔保附條件買賣之方式，分別
    於93年10月14日、93年11月2 日向福灣企業股份有限公司、
    順益汽車股份有限公司購買車號F4-0492 、ZV-6026 自小客
    車，其後因拒不付款，並將該等車輛遷移，經臺灣桃園地方
    法院檢察署檢察官以違反動產擔保交易法提起公訴，已因法
    律廢止刑罰，而經臺灣桃園地方法院96年度易字第1043號判
    決免訴確定等情，亦有該刑事判決附卷可參（本院卷第63頁
    ），顯見被告名下在同一時間內擁有3 部自用小客車，即與
    常情有違，則被告前述之辯解，衡情即非全然無據。綜此，
    參照前述說明所示，自不能因被告未能提出積極證據佐證車
    號0459-KL 號自小客車係「謝先生」借名登記於伊名下，即
    認定其有罪。是公訴意旨此部分所稱，即非有據。
  (五)按刑法第214 條所謂使公務員登載不實事項於公文書罪，須
    一經他人之聲明或申報，公務員即有登載之義務，並依其所
    為之聲明或申報予以登載，而屬不實之事項者，始足構成，
    若其所為聲明或申報，公務員尚須為實質之審查，以判斷其
    真實與否，始得為一定之記載者，即非本罪所稱之使公務員
    登載不實。而行為人如有違反道路交通管理處罰條例者，交
    通勤務警察或依法執行交通稽查任務人員應填製舉發違反道
    路交通管理事件通知單，並於被通知人欄予以勾記，當場舉
    發者，應填記駕駛人或行為人姓名、性別、出生年月日、地
    址、身分證統一編號及車主姓名、地址、車牌號碼、車輛種
    類；交通勤務警察或依法執行交通稽查任務人員舉發違反道
    路交通管理事件，應當場查記車輛牌照及駕駛人之駕駛執照
    號碼或身分證統一編號，經驗明並填製通知單後，即將執照
    發還之，違反道路交通管理事件統一裁罰基準及處理細則第
    11條、第17條分別定有明文。是交通違規者身分資料之查核
    及驗證，乃係依法執行交通勤務警察或執行交通稽查任務人
    員之職責，員警填製舉發違反道路交通管理事件通知單時，
    對於違規人之姓名、身分及違規事實，本應依職權加以調查
    ，並非一經違規人申報即有登載之義務。綜此，本件縱有不
    明之犯罪嫌疑人虛報被害人甲○○身分年籍資料之情事，亦
    不構成刑法法第214 條使公務員登載不實罪，附此敘明。
五、綜上所述，被告雖於本件違規舉發之際登記為車號0459-KL
    自小客車之車主，惟本件並無積極證據足證被告即為員警舉
    發時之違規行為人，且舉發違規通知單上復未經違規行為人
    簽名，即難認有何偽造被害人甲○○署名之情事，顯見本件
    有合理懷疑存在，則公訴人所舉之證據，即無法證明被告確
    有行使偽造私文書之犯行。此外，本院復查無其他積極證據
    足認被告有公訴意旨所指之犯行，本件既不能證明被告犯罪
    ，參照前揭規定、判例意旨及說明所示，自應為被告無罪之
    諭知，以示慎斷。
據上論斷，應依刑事訴訟法第452 條、第301 條第1 項，判決如
主文。
本案經檢察官葉芳秀到庭執行職務
中    華    民    國    99    年    4     月    30    日
                  刑事第六庭  審判長法  官  張永宏
                                    法  官  雷淑雯
                                    法  官  林孟皇
本正本證明與原本無異。
如不服本判決應於收受送達後10日內向本院提出上訴書狀，並應
敘述具體理由；其未敘述上訴理由者，應於上訴期間屆滿後20日
內向本院補提理由書（均須按他造當事人之人數附繕）「切勿逕
送上級法院」。
                                    書記官  楊雅鈞
中    華    民    國    99    年    4     月    30    日

司法院資訊處製作；財團法人民間司法改革基金會備份。
